【裁判字號】    92,上更(二),181
【裁判日期】    921120
【裁判案由】    偽造有價證券等
【裁判全文】
臺灣高等法院高雄分院刑事判決                九十二年度上更(二)字第一八一號
    上  訴  人
    即  被  告  乙○○
    選任辯護人  蘇榮達律師
                蘇俊誠律師
右上訴人因偽造有價證券罪等案件，不服臺灣高雄地方法院八十六年度訴字第一一四
七號中華民國八十六年七月二十八日第一審判決（起訴案號：臺灣高雄地方法院檢察
署八十五年度偵字第一八六四一號），提起上訴，判決後，經最高法院第二次發回更
審，本院判決如左：
      主  文
原判決撤銷。
乙○○共同連續意圖供行使之用，而偽造有價証券，累犯，處有期徒刑參年肆月。
附表編號一、二、三所示之支票參張及偽造之甲○○印章壹枚，均沒收。
      事  實
一、乙○○曾犯有賭博、竊盜等罪前科，其於民國（下同）八十一年間因竊盜案件，
    經法院判處有期徒刑五月確定，於八十二年二月十一日執行完畢，猶不知悔改，
    復於八十四年五月間某日，在高雄市○○區○○街三十二之二號其自宅內，拾獲
    其連襟甲○○不慎掉落遺失之付款人為泛亞銀行高雄分行第八四三二帳號如附表
    所示空白支票五張（其中附表編號一所示支票一張，已蓋妥發票人甲○○印文及
    簽名），竟意圖為自己不法之所有，將之侵占入己，嗣於八十四年五月間某日，
    共同意圖供行使之用，未經甲○○之同意或授權，在高雄地區某地，利用不知情
    之某成年刻印者，偽刻甲○○印章一枚後，在其上開住宅內，持該印章盜蓋於如
    附表編號二、三號所示支票發票人欄上後，交付知情之蕭旭峰，由蕭旭峰持至高
    雄市○○區○○路三六六號陸坤德住處，同時在附表編號二、三號所示之支票上
    填載金額、發票日期（詳如附表所示），而同時偽造甲○○名義之支票二張，偽
    造完成後，由蕭旭峰交付不知情之陸坤德，作為清償處理渠等積欠之債務而行使
    之。乙○○復基於概括犯意，於八十四年五月間某日，將附表編號一號所示之支
    票一張，由乙○○交付知情之蕭旭峰，由蕭旭峰偕同林小聰於八十四年五月二十
    五日上午十一時許，持至高雄縣大寮鄉○○路二十六巷十六號簡錦輝住處，蕭旭
    峰當場在該支票上填載金額、發票日期（詳如附表編號一所示），偽造完成後，
    交給不知情之林小聰轉交不知情之簡錦輝支付賭債而行使之，嗣甲○○將上開支
    票申報遺失掛失止付，經支票受讓人提示時遭退票，經警循線查悉上情。
二、案經甲○○告訴，並由台灣高雄地方法院檢察署檢察官自動檢舉偵查起訴。
      理  由
一、訊據上訴人即被告乙○○矢口否認有偽造有價證券等犯行，辯稱：上開甲○○遺
    失之五張支票，係詹和標在我家撿到的，以為是我所有，交給我，我說這票不是
    我所有，我不會處理，林小聰說他會處理，我就將票拿給林小聰去處理，當時蕭
    旭峰也有在場，我當時並不知其中一張票上有甲○○簽章，係訴訟中才知其中一
    張有遺失人甲○○之簽章，且我當時只叫甲○○為「偉仔」，並不知其全名為甲
    ○○，本件偽造有價證券與我無關等語。
二、經查：
（一）本件被害人甲○○遺失之五張空白支票，號碼為0000000、00000
      00、0000000、0000000、0000000，其中00000
      00號於遺失時已有被害人即發票人甲○○之簽名及蓋章，並非全部未有被害
      人甲○○之簽名及蓋章，此業經本院調閱本院八十五年度上訴字第一八六七號
      林小聰偽造有價證券等案件全卷及台灣高雄地方法院八十五年度偵字第二六九
      二號陸坤德、蕭旭峰偽造有價證券等案全卷（內附被害人甲○○遺失票據申報
      書及支票及退票理由單）查明無誤，且被害人甲○○於本院前審調查時亦證稱
      ，遺失之支票中有一紙（最上面一張）伊有於發票人處簽名及蓋章等情無誤，
      （見本院上訴卷八十七年二月五日訊問筆錄）。
（二）附表編號一號0000000號支票最後執票人簡錦輝於退票後即對林小聰提
      出告訴，林小聰於該案到庭後，始終供稱，支票是蕭旭峰欠簡錦輝錢（賭債）
      ，叫伊交支票給簡錦輝，金額是蕭旭峰寫的等語，蕭旭峰於該案一、二審審理
      中亦供承，因欠簡錦輝，故伊填寫金額後請林小聰轉交簡錦輝，被害人遺失之
      五張支票均係伊填寫的等語（附表編號四、五二張因未經提示，並無證據證明
      已填寫完畢），簡錦輝於該案中雖先指稱，支票係林小聰所寫云云，惟事後與
      林小聰、蕭旭峰等對質後亦改稱，是蕭旭峰欠伊賭債，而由林小聰交票給伊，
      當初伊係因蕭旭峰是林小聰介紹認識的，所以退票後，伊才對林小聰提出告訴
      等語，並稱不認識乙○○。基此，足見該0000000號支票係蕭旭峰因欠
      簡錦輝賭債，而由蕭旭峰填寫日期、金額後託林小聰交付簡錦輝甚明。
（三）證人陸坤德於本院前審調查時證稱，蕭旭峰拿三、四張空白支票要向我調借現
      款（由林小聰作陪），蕭旭峰拿空白票叫我自己寫金額，我說是你欠我錢，不
      是我欠你錢，為何要我填寫，我就叫他回去填寫金額後再來，蕭某填好後就由
      林小聰交給我，蕭旭峰是我小時候的玩伴，乙○○並沒有向我借錢，沒有欠我
      錢，蕭旭峰拿票來有說向朋友借的票，也有講是向阿銘借的票等語（見本院上
      訴卷八十七年七月十六日訊問筆錄），且蕭旭峰非但於林小聰案中承認被害人
      遺失之支票均係渠填寫，於其被訴偽造有價證券案中亦坦承該支票均係由伊填
      寫向陸坤德借款等語，又陸坤德於0000000號支票退票後在八十四年十
      月十四日警訊中亦供稱「該支票是我朋友蕭旭峰向我調借現款，由蕭旭峰在空
      白支票簽發十七萬元整面額支票給我提示」等語（此部分警訊卷檢察官並未影
      印附於八十五年度偵字第一八六四一號卷由本院前審另影印在卷），於該案（
      八十五年偵字二六九二號陸坤德、蕭旭峰偽造有價證券等案）檢察官初次訊問
      時，仍指稱「係蕭旭峰拿票給伊，這是其中一張，他說向朋友借的」等語，蕭
      旭峰到庭後供稱「因我與阿明（指乙○○）都有欠陸坤德的錢，是阿明直接拿
      票給他（指陸坤德）」等語，當時之共同被告陸坤德竟改稱「（是否如蕭旭峰
      所述﹖）阿銘拿空白票給我，日期及金額都是蕭旭峰填載的，印鑑早已蓋好了
      。」「（乙○○為何持票給你。）因他向我借錢。」「經過情形如蕭旭峰所述
      」等語，又其中0000000號支票陸坤德收受後，輾轉由徐金秀轉交林秀
      燕提示後退票，陸坤德於該案偵查中，於八十四年八月十八日在台中地方法院
      檢察署訊問時亦供述「支票是朋友蕭旭峰向我借錢交給我的，他說是向朋友借
      的」（見台中地檢署八十四年他字第一０三四號卷）。基此，上開支票顯係蕭
      旭峰持向陸坤德借款而由蕭某填寫金額等項目交付陸坤德，縱有由林小聰拿給
      陸坤德之情事，林小聰亦僅為蕭旭峰之使用人而已，乙○○並未欠陸坤德錢，
      亦非由乙○○交支票給陸坤德至為灼然，陸坤德上述於八十五年偵字第二六九
      二號偵查中更改口供，顯係配合蕭旭峰之供述而為蕭旭峰脫罪，至為明顯。（
      將蕭旭峰交付支票給陸坤德之事實，辯解成是乙○○交票給陸坤德之事實，從
      而使填寫支票之蕭旭峰被誤認為不知情而脫罪。）至於證人陸坤德於台灣高雄
      地方法院檢察署八十五年度偵字第二六九二號偵查中雖供稱：「ＰＡ0000
      000號支票，係蕭旭峰於八十四年四月間，在大同路與中山路口給我的，支
      票由我提示」等語，早於甲○○所稱係「八十四年五月間遺失」一節，然查附
      表編號一所示之支票係八十四年六月十四日提示退票，附表編號二係八十四年
      六月三十日提示退票，附表編號三係八十四年五月三十日提示退票，此有各該
      支票之退票理由單附卷可證，其期間均在八十四年五月以後，參酌以證人簡錦
      輝於台灣高雄地方法院檢察署八十四年度偵字第一五九四四號偵查中，亦證稱
      ：「是八十四年五月二十五日早上十一點交給我的」等情以觀，足認上開支票
      應係甲○○於八十四年五月間所遺失，證人陸坤德上開於八十四年四月間即取
      得附表編號二支票之證言，顯係因記憶模糊而與事實不符，應認係八十四年五
      月以後始取得該支票，又甲○○雖於掛失止付通知書上填載遺失支票之地點為
      「漢神百貨公司」，但其經調查後，始知悉在被告家中遺失，此從其於偵查中
      所證：「我原以為遺失在百貨公司，開庭時我聽．．．．我方知道是遺失在乙
      ○○家的。」等語可知，是本案甲○○應係在被告家中遺失，均附此說明。
（四）如上所述，被害人遺失之0000000號支票（此張支票有被害人之簽名、
      蓋章）係由蕭旭峰填寫金額等後交付簡錦輝以支付賭債，其餘二紙（0000
      000、0000000）亦均由蕭旭峰填載金額後持向陸坤德調借現款，而
      被告乙○○並未於支票上填載任何金額、日期等事項，亦未曾持系爭支票交付
      簡錦輝、陸坤德。茲要審究之重點在於被告乙○○與蕭旭峰間是否有偽造有價
      證券之犯意聯絡及行為分擔﹖１被告乙○○於偵查中及一審均辯稱系爭空白支
      票五張是案外人詹和標撿到交給我的云云（見八十五年度偵字第一八六四一號
      卷二九頁反面、三十頁、一審卷二四頁、五九頁反面）；其於本院前審則辯稱
      系爭支票是林小聰在我家撿到云云（本院上訴卷二四頁）；針對系爭空白支票
      五張是何人撿到﹖被告乙○○前後所辯不一，足見其情虛詞窮，已有可議。２
      證人蕭旭峰於偵查中證稱：「乙○○拿票叫我幫他調錢」等語（八十四年度他
      字第八四二號影印卷十二頁）；其於偵查中又證稱：系爭空白支票是阿明（指
      被告乙○○）拿來的等情（八十五年度偵字第二六九二號影印卷八頁）；其於
      偵查中另證稱：「支票是乙○○交給我的，金額與發票日是我填的，印章是乙
      ○○拿給我時就蓋好了」等語（八十五年度偵字第二六九二號影印卷二十頁反
      面）；其於一審進而證稱：系爭空白支票乙○○有說向連襟（指甲○○）借的
      等情（一審卷四一頁）；證人陸坤德於一審證稱：「：：：由蕭旭峰在票上寫
      金額（票上之章已蓋好，只有金額及日期空白），蕭旭峰說票向朋友借的，票
      沒有問題」、「（問：蕭旭峰有無提到乙○○﹖）他有說要向乙○○借票」等
      語（一審卷七一頁）；而被害人甲○○於偵查中指稱：支票是在乙○○家遺失
      ，而乙○○與伊是連襟關係，所以伊有詢問乙○○有無撿到伊的支票，乙○○
      說事情他都不知道等情（見八十五年度偵字第二六九二號影印卷二十頁反面）
      ；綜上所述，足證系爭空白支票五張來源自被告乙○○處，被告乙○○向證人
      蕭旭峰稱系爭空白支票向其連襟甲○○借的，且被告乙○○交付空白支票給蕭
      旭峰時其上已蓋妥發票人印文，衡情被告應有利用刻印者偽刻甲○○印章及盜
      蓋於附表編號二、三號支票發票人欄之行為各節，應無疑義。再者，被害人甲
      ○○在被告家遺失支票，被人撿到後交被告乙○○處理，被告既與甲○○係連
      襟關係，何以不交還甲○○﹖反說支票非伊所有，伊不會處理，而交給林小聰
      處理﹖且向證人蕭旭峰稱支票是向連襟借來的，而事後被害人甲○○向被告詢
      問有無撿到伊的空白支票，被告乙○○何以不告知甲○○詳情，反而稱事情他
      都不知道，均與常情不合。至甲○○於原審審理中雖曾證稱「票是詹和標拿去
      用」云云，但既未指明係拿本案之支票，亦與其前開證述不符，此部分之證言
      尚不足為被告有利之認定。依上說明，足見被告乙○○有侵占遺失物及偽造有
      價證券之行為。按共同正犯係指共同實施犯罪行為之人，在共同意思範圍內，
      各自分擔犯罪行為之一部，相互利用他人之行為，以達其犯罪之目的，其以自
      己共同犯罪之意思，事前同謀，而由其中一部分人實行犯罪之行為者，均認為
      共同正犯，使之對於全部行為所發生之結果，負其責任而言（最高法院五十五
      年台上字第五二二號判決意旨參照）。又共同正犯之意思聯絡，不限於事前有
      所協議，其於行為當時，基於相互之認識，以共同犯罪之意思參與者，亦無礙
      於共同正犯之成立（最高法院七十三年台上字第一八八六號判例意旨參照）。
      本件被告乙○○與證人蕭旭峰事前同謀，且分擔犯罪行為之一部分，已如前述
      ，依上開說明，應就全部之犯罪行為負共同正犯之責。
三、核被告乙○○所為，係犯刑法第二百零一條第一項偽造有價證券罪及同法第三百
    三十七條侵占遺失物罪。被告乙○○與蕭旭峰間，就上開犯行，有犯意聯絡及行
    為分擔，已如前述，為共同正犯。被告利用不知情之成年刻印者偽刻甲○○印章
    ，應成立該罪之間接正犯。被告與蕭旭峰「同時」偽造附表編號二、三號支票二
    張，此部分為接續數個動作，為接續犯，惟被告等先後一次偽造附表編號一號支
    票一張及一次「同時」偽造附表編號二、三號支票二張，二次行為，迭次為之，
    手法類似，顯係基於概括之犯意，應依連續犯規定論以一罪。檢察官僅針對偽造
    附表編號二號支票一張提起公訴，其餘二張支票部分未據起訴，惟此部分與起訴
    部分，有接續犯單純一罪或連續犯裁判上一罪關係，均為起訴效力所及，本院應
    併予審理（至附表編號四、五所示之支票二張，因未經提示，發票日及發票金額
    多寡亦無從知悉，此部分應認並無確切證據足以證明有偽造犯行）。被告偽造甲
    ○○印章及印文行為，為偽造有價證券之部分行為，其偽造有價證券後持以行使
    ，其持以行使之低度行為，已為偽造之高度行為所吸收，均不另論罪。又被告所
    犯偽造有價證券罪及侵占遺失物罪間，有方法結果之牽連關係，應從一重之意圖
    供行使之用而偽造有價證券罪處斷。查被告前曾於八十一年，因竊盜案件，經法
    院判處有期徒刑五月確定，於八十二年二月十一日執行完畢，此有台灣高雄地方
    法院檢察署刑案資料查註紀錄表在卷可按，其於五年之內，再犯有期徒刑以上之
    偽造有價證券罪，係屬累犯，應依刑法第四十七條之規定加重其刑。
四、原審予以論罪科刑，固非無見；惟查，（一）被告利用不知情之成年刻印者偽刻
    甲○○印章，應成立該罪之間接正犯，原判決就此未加說明，自有未合；（二）
    原判決僅認定被告偽造附表編號二號支票一張，其餘部分漏未認定，且未說明此
    部分起訴效力所及，亦未認定連續犯關係，適用法則不當，俱有未合；（三）被
    告乙○○與蕭旭峰為共同正犯，已如前述，原判決未認定蕭旭峰為共犯關係，亦
    有未洽；被告上訴意旨，仍執前詞，否認犯罪，指摘原判決不當，雖無理由，惟
    原判決既有可議，自屬無可維持，應予撤銷改判。爰審酌被告犯罪手段、與被害
    人有連襟親誼之關係、拾獲其連襟遺失於其家中之支票，不歸還竟侵占並偽造行
    使，所生損害非輕及犯後否認之態度等一切情狀，仍量處如原審所處有期徒刑三
    年四月。至於其偽造如主文所示之支票三張及偽造甲○○之印章一枚，雖未扣押
    ，但並無證據證明已滅失不存在，應依刑法第二百零五條、第二百十九條規定宣
    告沒收。
五、案外人蕭旭峰前雖經不起訴處分確定，但由陸坤德上述於本院前審之證言及本件
    被告乙○○之供述，為蕭旭峰知情偽造支票之新證據，參以蕭旭峰拿空白支票向
    陸坤德調錢，竟不自行填寫金額而要求陸坤德自己填，此亦可見其知情，是本院
    不受上開不起訴處分書之拘束。
據上論結，應依刑事訴訟法第三百六十九條第一項前段、第三百六十四條、第二百九
十九條第一項前段、刑法第二十八條、第五十六條、第二百零一條第一項、第三百三
十七條、第五十五條、第四十七條、第二百零五條、第二百十九條，罰金罰鍰提高標
準條例第一條前段，判決如主文。
本案經檢察官方娜蓉到庭執行職務。
中      華      民      國    九十二    年    十一    月      二十      日
                              臺灣高等法院高雄分院刑事第九庭
                                  審判長法官  張明松
                                        法官  張盛喜
                                        法官  任森銓
右正本證明與原本無異。
如不服本判決應於收受本判決後十日內向本院提出上訴書狀，其未述上訴理由者，
並得於提起上訴後十日內向本院補提理由書狀（均須按他造當事人之人數附繕本)「
切勿逕送上級法院」。
                                      書記官  施耀程
中      華      民      國    九十二    年    十一    月      二十      日
附錄：本判決論罪之法條：
刑法第二百零一條第一項：
意圖供行使之用，而偽造、變造公債票、公司股票或其他有價證券者，處三年以上十
年以下有期徒刑，得併科三千元以下罰金。
附表：
┌──┬───┬────┬───┬───┬────┬───┬───┬──┐
│編號│發票人│支票號碼│付款人│發票日│金額（  │偽造者│共謀者│備考│
│    │      │        │      │      │新台幣）│      │      │    │
├──┼───┼────┼───┼───┼────┼───┼───┼──┤
│    │      │ＰＡ一０│泛亞商│84年6 │三十三  │      │      │    │
│ 一 │甲○○│一八０二│業銀行│月14日│萬七千  │蕭旭峰│乙○○│退票│
│    │      │九      │高雄分│      │元      │      │      │    │
│    │      │        │行    │      │        │      │      │    │
├──┼───┼────┼───┼───┼────┼───┼───┼──┤
│    │      │ＰＡ一０│      │84年6 │        │      │      │    │
│ 二 │甲○○│一八０三│同  右│月30日│十七萬元│蕭旭峰│乙○○│退票│
│    │      │四      │      │      │        │      │      │    │
│    │      │        │      │      │        │      │      │    │
├──┼───┼────┼───┼───┼────┼───┼───┼──┤
│    │      │ＰＡ一０│      │84年5 │      │      │      │    │
│ 三 │甲○○│一八０三│同  右│月30日│七萬元  │蕭旭峰│乙○○│已止│
│    │      │一      │      │      │        │      │      │付  │
│    │      │        │      │      │        │      │      │    │
├──┼───┼────┼───┼───┼────┼───┼───┼──┤
│    │      │ＰＡ一０│      │      │        │      │      │    │
│ 四 │甲○○│一八０三│同  右│不詳  │不詳    │      │      │已止│
│    │      │二      │      │      │        │      │      │付  │
│    │      │        │      │      │        │      │      │    │
├──┼───┼────┼───┼───┼────┼───┼───┼──┤
│    │      │ＰＡ一０│      │      │        │      │      │    │
│ 五 │甲○○│一八０三│同  右│不詳  │不詳    │      │      │已止│
│    │      │三      │      │      │        │      │      │付  │
│    │      │        │      │      │        │      │      │    │
└──┴───┴────┴───┴───┴────┴───┴───┴──┘
                                                                        Ｆ


司法院資訊處製作；財團法人民間司法改革基金會備份。
